臺灣高等法院民事判決　　　　　　　　 95年度重上字第504號
上　訴　人　辰○○
訴訟代理人　亥○○
上　訴　人　宙○○
　　　　　　　　　　　　號
　　　　　　宇○○
　　　　　　地○○
　　　　　　戌○○
　　　　　　申○○（原名廖國龍）
　　　　　　未○○
　　　　　　酉○○
　　　　　　午○○
　　　　　　天○○
　　　　　　巳○○
上列11人共同
訴訟代理人　王志哲律師
被　上訴人　戊○○　　住台北縣新莊市○○路487號
　　　　　　己○○　　住台北市○○街235號
　　　　　　庚○○　　住台北市○○街233號2樓
　　　　　　卯○○　　住台北縣新莊市○○路瓊英巷1弄5之1
　　　　　　　　　　　　號2樓
　　　　　　寅○○　　住台北市士林區○○○路○段2巷51號
　　　　　　壬○○　　住台北縣新店市○○路80巷4號5樓
　　　　　　癸○○　　住台北縣新莊市○○路104之2號2樓
　　　　　　辛○○　　住台北縣新莊市○○路104之10號
　　　　　　丑○○（原名黃正羽）
　　　　　　　　　　　住台北縣新莊市○○路瓊英巷6弄4號2
　　　　　　　　　　　　樓
　　　　　　子○○（原名黃正旗）住同上
法定代理人　玄○○　　住同上
被　上訴人　丁○○　　住台北縣新莊市○○路112號之1
上列11人共同
訴訟代理人　黃文祥律師
被　上訴人　弘華企業股份有限公司
　　　　　　　　　　　設台北縣新莊市○○路136巷43號
法定代理人　乙○○　　住同上
被　上訴人　瑞懋電子工業股份有限公司
　　　　　　　　　　　設台北縣新莊市○○路136巷34號
法定代理人　丙○○　　住同上
上列2人共同
訴訟代理人　凌見臣律師
被　上訴人　甲○○　　住台北縣新莊市○○路141號3樓
上列當事人間請求請求通行權事件，上訴人對於中華民國95年8
月18日臺灣板橋地方法院94年度重訴字第313號第一審判決提起
上訴，本院於95年12月19日言詞辯論終結，判決如下：
    主  文
上訴駁回。
第二審訴訟費用由上訴人負擔。
    事  實
甲、上訴人方面：
壹、聲明：
一、原判決廢棄。
二、先位上訴聲明：
(一)、確認上訴人對被上訴人戊○○、己○○、庚○○、卯○○、
    寅○○、壬○○、癸○○、辛○○、黃正羽、黃正旗（下稱
    戊○○等10人）共有坐落台北縣新莊市○○段327地號如原
    審判決附圖方案（下簡稱方案）3所示327-A面積131.55平方
    公尺之土地，及對被上訴人丁○○所有坐落同段328地號如
    方案3所示328-A面積49. 65平方公尺之土地有通行權存在。
    被上訴人丁○○、辛○○、戊○○應將如方案3所示327-Ａ
    面積131.55平方公尺、328-A面積49.65平方公尺（合計共
    181.20平方公尺）土地之地上物拆除；被上訴人甲○○應將
    如方案5所示供檳榔攤使用未保存登記之貨櫃鐵皮屋移除，
    供上訴人開設道路通行使用。
(二)、確認上訴人對被上訴人弘華企業股份有限公司（下稱弘華公
    司）所有坐落同段314－1、315－1、317－1地號上如方案9
    所示314－1A面積25.19平方公尺、315－1A面積4.5平方公尺
    、317－1A面積79.68平方公尺之土地，及對被上訴人瑞懋電
    子工業股份有限公司（下稱瑞懋公司）所有坐落同段318 －
    1地號上如方案9所示318－1A面積3.79平方公尺、318－1B面
    積64.62平方公尺、318－1C面積0.8平方公尺、318－1D 面
    積0.73平方公尺之土地有通行權存在。被上訴人弘華公司應
    將如方案9所示314－1A面積25.19平方公尺、315－1A面積
    4.5平方公尺、317－1A面積79.68平方公尺、318－1A面積
    3.79平方公尺、318－1C面積0.8平方公尺、318－1D面積
    0.73平方公尺、463-1A面積8.34平方公尺（合計共123.03平
    方公尺）土地之地上物拆除；被上訴人瑞懋公司應將如方案
    9所示318－1B面積64. 62平方公尺、463-1B面積0.86平方公
    尺（合計共65.48平方公尺）土地之地上物拆除，均供上訴
    人開設道路通行使用。
三、第一備位上訴聲明：
    確認上訴人對被上訴人戊○○等10人共有坐落同段327地號
    上如方案4所示327-A面積96.34平方公尺之土地，及對被上
    訴人丁○○所有坐落同段328地號上如方案4所示328-A面積
    37.20平方公尺之土地有通行權存在。被上訴人丁○○、辛
    ○○、戊○○應將如附圖方案4所示327-A面積96.34平方公
    尺、328-A面積37.20平方公尺（合計共133.54平方公尺）土
    地之地上物拆除；被上訴人甲○○應將如方案5所示供檳榔
    攤使用未保存登記之貨櫃鐵皮屋移除，供上訴人開設道路通
    行使用。
四、第二備位上訴聲明：
    確認上訴人對被上訴人戊○○等10人共有坐落同段327地號
    上如方案1所示327-A面積71.50平方公尺之土地，及對被上
    訴人丁○○所有坐落同段328地號上如方案1所示328-A部分
    面積27.31平方公尺之土地有通行權存在。被上訴人丁○○
    、辛○○、戊○○應將如方案1所示327-A面積71.50平方公
    尺、328-A面積27.31平方公尺（合計共98.81平方公尺）土
    地之地上物拆除；被上訴人甲○○應將附圖方案5所示供檳
    榔攤使用未保存登記之貨櫃鐵皮屋移除，供上訴人開設道路
    通行使用。
五、第三備位上訴聲明：
    確認上訴人對被上訴人戊○○等10人共有坐落同上段327地
    號上如方案2所示327-A面積36.26平方公尺之土地，及對被
    上訴人丁○○所有坐落同上段328地號上如方案2所示328- A
    部分面積14.94平方公尺之土地有通行權存在。被上訴人丁
    ○○、辛○○、戊○○應將如方案2所示327-A面積36.26平
    方公尺、328-A面積14.94平方公尺（合計共51.20 平方公尺
    ）土地之地上物拆除；被上訴人甲○○應將如方案5所示供
    檳榔攤使用未保存登記之貨櫃鐵皮屋移除，供上訴人開設道
    路通行使用。
六、第四備位上訴聲明：
    確認上訴人對被上訴人戊○○等10人共有坐落同段327地號
    上如方案7所示327-A面積41.39平方公尺之土地，及對被上
    訴人丁○○所有坐落同段330地號上如方案7所示330面積
    156.4 8平方公尺之土地有通行權存在。被上訴人丁○○、
    辛○○、戊○○應將如方案7所示327-A面積41.39平方公尺
    、3 30面積156．48平方公尺（合計共197.87平方公尺）土
    地之地上物拆除，供上訴人開設道路通行使用。
七、第五備位上訴聲明：
    確認上訴人對被上訴人戊○○等10人共有坐落同段327地號
    上如方案6所示327-A面積0.29平方公尺之土地，及對被上訴
    人丁○○所有坐落同段330地號上如方案6所示330-A面積
    146.08平方公尺之土地有通行權存在。被上訴人丁○○、辛
    ○○、戊○○應將如方案6所示327-A面積0.29平方公尺、33
    0-A面積146.08平方公尺（合計共146.37平方公尺）土地之
    地上物拆除，供上訴人開設道路通行使用。
八、上訴人願供擔保，請准予宣告假執行。
貳、陳述：除與原判決記載相同者外，補稱略以：
一、系爭338-2地號興建建物時，車輛係從原審認定之水利地通
    行。
二、上訴人所有系爭土地，經債權人合庫聲請強制執行中，合庫
    要求上訴人開出一條道路以利拍賣。
乙、被上訴人方面：
Ａ、被上訴人戊○○、己○○、庚○○、卯○○、寅○○、壬○
    ○、癸○○、辛○○、丑○○、子○○等10人及丁○○方面
    ：
壹、聲明：駁回上訴。
貳、陳述：除與原判決記載相同者外，補稱略以：
一、上訴人主張水利地最窄處寬度僅3公尺，不利會車，但此部
    分水利地靠近上訴人之土地，上訴人可拓寬自己的土地。
二、上訴人提起本件訴訟係為了提升拍賣價格，與法不合。
Ｂ、被上訴人弘華公司及瑞懋公司方面：
壹、聲明：上訴駁回。
二、如受不利判決，被上訴人願供擔保請准宣告免為假執行。
貳、陳述：除與原判決記載相同者外，補稱略以：
一、被上訴人所有之土地雖編為道路用地，惟其僅為計畫編定，
    且政府無力徵收闢建，未來是否闢為道路，仍屬未定之天，
    是通行被上訴人土地，較諸前述之方案，其損害為最大，而
    不適當。
Ｃ、被上訴人甲○○方面：
    被上訴人甲○○未於言詞辯論期日到場，亦未提出書狀為何
    聲明或陳述。
    理  由
一、被上訴人甲○○經合法通知，未於言詞辯論期到場，核無民
    事訴訟法第386條各款所列情形，爰依上訴人之聲請由其一
    造辯論而為判決。
二、上訴人起訴主張：其為坐落臺北縣新莊市○○段326、338、
    338-1、338-2等地號土地（下稱系爭土地）之共有人，其中
    338-1地號土地其都市計畫土地使用分區○○○道路用地，
    其餘3筆（即326、338、338-2）其使用分區均為工業區，系
    爭338-2地號土地上已興建建築物（尚未取得使用執照）。
    而系爭土地目前與公路並無適宜之聯絡，雖系爭土地緊鄰坐
    落同段325、325-1、463-1地號土地，惟上開土地為水利地
    ，無法作道路使用，且其面寬不及4公尺、寬窄不一，亦不
    適宜作為道路使用，故上訴人系爭土地自有通行其他周圍土
    地以至公路之必要。系爭326、338、338-2地號土地既經編
    定為工業區，則能供通常使用之道路，自須能供兩部3.5 噸
    以上貨車交會通行，且依建築技術規則第117條、第118條第
    1項第2款規定「其他建築物應臨接寬8公尺以上之道路」、
    道路交通安全規則第38條第1款、第100條第5款等規定，則
    供上訴人系爭土地通行之道路應具有8公尺寬度始足供通常
    之使用。如原審判決附圖方案3所示327-A部分（寬8公尺、
    面積131.55平方公尺）之土地，及328-A部分（寬8公尺、面
    積49. 65平方公尺）之土地，目前為空地停車場，以此部分
    作為上訴人通行權行使之範圍，為最有利於社會經濟及周圍
    地損害最少之處所及方法，被上訴人戊○○等10人為同段
    327地號土地共有人，被上訴人丁○○為同段328、330地號
    土地之所有權人，被上訴人戊○○、辛○○、丁○○為上開
    327、328地號土地上，571建號建物之所有權人，另被上訴
    人甲○○於如方案5所示328-A部分，有未辦保存登記之貨櫃
    鐵皮屋，爰請求判決如先位上訴聲明第1項所示。又坐落同
    段314-1、315-1、317-1等地號土地均已編定為道路用地，
    惟目前政府尚無徵收補償作業，如方案9所示314-1A部分（
    面積25.19平方公尺）、315-1A部分（面積4.5平方公尺）、
    317-1A部分（面積79.68平方公尺），及318-1A部分（面積
    3.79平方公尺）、318-1B部分（面積64.62平方公尺）、
    318-1C部分（面積0.8平方公尺）、318- 1D部分（面積0.73
    平方公尺）之土地，作為上訴人通行權行使之範圍，亦屬適
    宜。被上訴人弘華公司為同段314-1、315 -1、317-1地號土
    地之所有權人，及317-1地號土地上73建號建物之所有權人
    ；被上訴人瑞懋公司為同段318-1地號土地之所有權人，及
    318-1地號土地上75建號建物之所有權人，爰請求判決如先
    位上訴聲明第2項所示。另依序請求依原審判決附圖方案4、
    方案1、方案2、方案7、方案6所示，供上訴人開設道路使用
    ，爰請求判決如備位上訴聲明所示。
    被上訴人戊○○等10人及丁○○對系爭327地號土地為戊○
    ○等10人共有，328、330等地號土地為丁○○所有，及571
    建號建物（基地坐落327、328、329、330地號）為戊○○、
    辛○○、丁○○三人共有乙節不爭執，惟否認上訴人有通行
    其所有土地之必要，辯以上訴人所有之338-2地號土地業已
    興建建物，依建築法及建築技術規則建築設計施工編之規定
    ，應指定可供通行之連接道路境界為建築線，否則無法提供
    為建築使用，又上訴人興建建物施工期間，若無大型施工機
    具進場施作，自無法完成大型建物，可見上開土地確有對外
    聯絡之通道；且參照現場勘驗結果可知，上訴人所有系爭土
    地之南側國有土地通行寬度達3至5公尺，顯見上訴人利用其
    南側國有土地對外聯絡通行，已足為現時之通常使用。退步
    言之，縱認上訴人系爭土地與公路間無適宜之聯絡，惟上訴
    人所有338-1號土地與同段314-1、315、317-1、318-1等地
    號土地相互連接，該等地號土地並經臺北縣政府新莊市都市
    計畫規劃為道路用地，則上訴人自以通行上開地號土地始為
    損害最少之處所及方法等語資為抗辯。
    被上訴人弘華公司、瑞懋公司對系爭314、315、317地號土
    地及73建號建物（坐落基地317、317-1地號）為弘華公司所
    有；318-1地號土地、75建號建物（坐落基地318、318-1地
    號）為瑞懋公司所有，314-1、315-1、317-1、318-1地號土
    地其都市計畫土地地使用分區○道路用地等情不爭執，惟辯
    以：系爭建國段325、325-1、463-1地號土地本即作為道路
    使用，上訴人經由該等道路自可與公路聯絡。雖上開土地地
    目為「水」，惟無妨於作為道路使用。又被上訴人所有土地
    上均有合法建物作為工廠使用，其內機器設備與建物如需拆
    除，均將滅失無法利用，其處所及方法所生損害實屬過鉅等
    語。
    （原審為上訴人敗訴之判決，上訴人提起上訴。）
三、
(一)、查系爭326、338、338-1、338-2等地號土地為上訴人共有，
    其中338-1地號其都市計畫土地使用分區○道路用地，其餘3
    筆即326、338、338-2地號其都市計畫土地使用分區均為工
    業區；另系爭327地號土地為被上訴人戊○○等10人共有，
    328、330地號土地為被上訴人曾本生所有，571建號建物（
    基地坐落327、328、329、330地號）為戊○○、辛○○、丁
    ○○三人共有；系爭314、315、317地號土地及73建號建物
    （坐落基地317、317-1地號）為弘華公司所有；318-1地號
    土地、75建號建物（坐落基地318、318-1地號）為瑞懋公司
    所有，314-1、315-1、317-1、318-1地號土地其都市計畫土
    地使用分區○道路用地等情有土地、建物登記簿謄本、新莊
    市公所85.5.8八十五年北縣莊工字第4797號簡便行文表、台
    北縣新莊市公所94年7月7日（94）北縣莊服工字第04082 號
    都市計畫土地使用分區證明書可稽，且為兩造所不爭執，堪
    認為真正。
(二)、系爭326、338、338-1三筆土地現為空地，另338-2地號土地
    上已興建6層建築物（尚未取得使用執照），亦經原審履勘
    現場查明，有勘驗筆錄可稽（見原審卷第119頁），且為上
    訴人所不爭執（見本院卷第79頁背面）。又系爭328地號土
    地上，如附圖方案5所示貨櫃鐵皮屋（參見原證7）係被上訴
    人甲○○所有之情，有原審95年3月30日板院輔民允94年度
    重訴字第313號函、台北縣政府警察局新莊分局95年4月28日
    北縣警新刑字第0950012563號函可稽（見原審卷第120-122
    頁），且為兩造所不爭執，堪認為真正。
(三)、又上訴人共有之系爭336、338、338-1等地號土地，南側毗
    鄰325、325-1、463-1等地號土地，而325、325-1、463-1
    等地號現實際為道路使用情形如附件1所示，其最寬處約5公
    尺、最窄處約3公尺，有台北縣新莊地政事務所95年5月5日
    北縣莊地測字第0950007454號函檢附之土地複丈成果圖可稽
    （見原審卷第185頁及其次頁、本院卷第121頁）。另325 、
    325-1地號2筆土地為中華民國所，其地目均為「水」，463-
    1地號土地為台灣省桃園農由水利會所有，其地目亦為「水
    」，有土地登記簿謄本可按（見原審卷第40-42頁）。
四、上訴人主張其共有之系爭326、338、338-1、338-2等地號土
    地，與公路無適宜之聯絡，致不能為通常使用，依民法第
    787 條第1項規定，請求通行被上訴人等（被上訴人甲○○
    除外）所有上開土地至公路，爰聲明如上述。被上訴人則以
    上訴人系爭土地與公路已有適宜聯絡等語置辯。茲審酌上訴
    人之請求是否有理由：
(一)、按土地因與公路無適宜之聯絡，致不能為通常使用者，土地
    所有人得通行周圍地以至公路。前項情形，有通行權人，應
    於通行之必要範圍內，擇其周圍地損害最少之處所及方法為
    之，民法第787條第1、2項定有明文。
(二)、查上訴人共有之系爭土地南側毗鄰325、325-1、463-1等地
    號土地，而325、325-1、463-1等地號土地現已為道路使用
    ，該道路實際使用寬度最窄為3公尺、最寬為5公尺，已如上
    述。上訴人亦自陳其共有系爭338-2地號土地興建建物時，
    係以325、325-1、463-1等地號現已為道路使用之土地進出
    （見本院卷第79頁背面），上訴人系爭338-2地號土地上，
    已興建者為6層建物，則於施工期間，應即有大型施工機具
    進場施作及一般汽、機車輛往來其間，衡諸經驗法則，上訴
    人共有之系爭土地與公路已有適宜之聯絡，上訴人主張系爭
    土地有民法第787條第1項之情形，即難認為真正。況上訴人
    主張之方案，均需將被上訴人戊○○、辛○○、丁○○及弘
    華公司、瑞懋公司等之地上物拆除，其中並有合法建物作為
    工廠使用，其內機器設備與建物如需拆除，均將滅失無法利
    用，此對被上訴人等對土地之規劃、利用而言，難謂無重大
    損害，其等土地經濟價值亦必受極大不利之影響，是上訴人
    本件之請求，亦與民法第787條第2項之規定有違。
(三)、雖上訴人爭執系爭325、325-1、463-1等地號土地現供道路
    使用寬度未及8公尺，不足供「通常之使用」云云。
    按民法第787條所定之通行權，係為促進袋地之利用，而令
    周圍地所有人負容忍通行之義務，為對周圍地所有權所加之
    限制。故其通行範圍應以使土地得為「通常使用」為已足，
    不得因通行權人個人特殊用途，而損及周圍地所有人之利益
    。準此，上訴人系爭土地，已有可供通行之道路與公路聯絡
    ，自不得以現有供通行之道路寬未及8公尺，即認可令其周
    圍地所有人拆除合法建物，蒙重大不利，以容忍上訴人通行
    。況上訴人亦自陳其共有之系爭土地經債權人聲請強制執行
    ，債權人冀其開出一條道路以利拍賣（參見本院卷第80頁背
    面），亦見上訴人本件請求與民法第787條規定不合。
五、綜上所述，上訴人共有之系爭土地，並非與公路無適宜之聯
    絡。從而，上訴人依法民法第787條規定提起本件訴訟，為
    無理由，應予駁回。原審為上訴人先位聲明、備位聲明均敗
    訴之判決，及駁回其假執行之聲請，並無不合。上訴意旨指
    摘原判決不當，求予廢棄改判，為無理由，應予駁回。
六、本件事證已明，兩造其餘攻擊防禦方法，經核與本判決之結
    果不生影響，爰不一一論述。
七、據上論結，本件上訴為無理由，依民事訴訟法第463條、第
    385條第1項前段、第449條第1項、第78條、第85條第1項前
    段，判決如主文。
中　　華　　民　　國　　96　　年　　1　　月　　2　　日
　　   　　　　　　　民事第八庭
                    　   審判長法　官 吳景源
　　　　　　　　　　           法　官 鄭威莉
　　　　　　　                 法　官 滕允潔
正本係照原本作成。
如不服本判決，應於收受送達後20日內向本院提出上訴書狀，其
未表明上訴理由者，應於提出上訴後20日內向本院補提理由書狀
（律師資格之人之委任狀；委任有律師資格者，另應附具律師資
格證書及釋明委任人與受任人有民事訴訟法第466條之1第1項但
書或第2項（詳附註）所定關係之釋明文書影本。
中　　華　　民　　國　　96　　年　　1 　　月　　2 　　日
　　　　　　　　　　　　　　　　書記官 黃麗玲
附註：
民事訴訟法第466條之1（第1項、第2項）：
對於第二審判決上訴，上訴人應委任律師為訴訟代理人。但上訴
人或其他法定代理人具有律師資格者，不在此限。
上訴人之配偶、三親等內之血親、二親等內之姻親，或上訴人為
法人、中央或地方機關時，其所屬專任人員具有律師資格並經法
院認為適當者，亦得為第三審訴訟代理人。
